臺灣臺北地方法院民事判決　　　　　　 93年度重訴字第988號
原　　　告　甲○○
訴訟代理人　羅瑞洋律師
被　　　告　劉新泰（即祭祀公業劉利記管理人）
　　　　　　劉新昌（即祭祀公業劉利記管理人）
　　　　　　劉新強（即祭祀公業劉利記管理人）
　　　　　　劉新川（即祭祀公業劉利記管理人）
訴訟代理人　陳明暉律師
複代理人　　簡泰正律師
上列當事人間請求所有權移轉登記事件，本院於94年8月29日言
詞辯論終結，判決如下：
    主  文
原告之訴駁回。
訴訟費用由原告負擔。
    事  實
一、原告起訴主張：
（一）被告祭祀公業劉利記，其管理人即主任委員劉新泰、副主
      任委員劉新昌、劉新強、劉新川，以其經祭祀公業派下員
      三分之二以上之授權及同意，於民國93（下同）年6 月24
      日，由其管理人兼代理人劉新泰、劉新昌、劉新強及劉新
      川等四人共同與原告簽訂土地買賣契約書，約定由該祭祀
      公業將其所有坐落台北縣新店市○○段84地號（面積71.
      87平方公尺）、同市○○段775地號（面積1915.06平方公
      尺）及784地號（面積994.63平方公尺）等三筆土地（下
      稱系爭土地）以新台幣（下同）122,000 ,000 元出售予
      原告。依買賣契約第3條之約定，被告應於原告給付第二
      期款後一個月內辦理土地所有權移轉登記。原告已依前揭
      約定分別給付第一期及第二期款共62,000,000元，惟被告
      始終未依約辦理產權移轉登記，前經致函催告被告辦理系
      爭土地所有權移轉登記，仍無效果。本件祭祀公業劉利記
      之派下員共321名，而依被告所提供之派下員授權書計有
      242名派下員授權及同意被告出售系爭土地，共占全體派
      下員之比例為75.38%，已經超過土地法第34條之1之規定
      ，系爭買賣已有效成立。至於祭祀公業劉利記管理規約（
      下稱系爭管理規約），是其內部之約定，縱管理人未依規
      約約定，踐行一定之程序，乃是管理人與其派下員內部之
      問題，縱系爭土地之處分，管理人未經派下員會議決議，
      亦不應影響系爭買賣之效力，故依法提起本件訴訟。
（二）被告雖辯稱：「有關土地買賣價金，因部分派下員認為偏
      低而拒絕配合辦理土地所有權移轉登記」云云，惟查依祭
      祀公業劉利記派下全員變動名冊、祭祀公業劉利記之派下
      員共321名，而依被告所提供之派下員授權書計有242名派
      下員授權及同意被告出售系爭土地，共佔全體派下員之比
      例為75.38％，已經超過土地法第34條之一及系爭管理規
      約規定，全體派下員三分之二同意之限制。系爭買賣契約
      屬合法有效成立，部分派下員縱認價金偏低，應不影響契
      約之效力，更無拒絕履行之理由。被告另辯稱：「系爭土
      地所有權移轉與第三期款之給付應同時為之，原告既未提
      出第三期款，被告自得拒絕辦理系爭土地所有權移轉登記
      」云云，惟查依買賣契約第3條第2款「乙方應於甲方給付
      第二期款後一個月內辦理土地產權過戶完畢並通知甲方，
      甲方應於三日內給付第三期款42,000,000元整，同時乙方
      應將過戶完成之文件含土地所有權交付甲方」之約定，系
      爭土地所有權之移轉與第三期款之給付，並非雙方同時對
      待履行之義務，而被告應先為系爭土地所有權之移轉登記
      ，被告上開辯解，似有誤會。退萬步言，被告上開辯解縱
      屬可採，亦非原告無請求移轉登記之權利，僅為同時對待
      履行之問題。
（三）訴之聲明：被告應將其坐落台北縣新店市○○段84地號（
      面積71.87平方公尺）、同市○○段775地號（面積1915.
      06平方公尺）及784地號（面積994.63平方公尺）等三筆
      土地所有權移轉登記給原告。
二、被告則以：按依祭祀公業土地清理要點第九點規定：「祭祀
    公業土地之處分或設定負擔，得依其規約或經半數之派下員
    同意，授權管理人為之。」又祭祀公業土地為其派下員所公
    同共有，其有關之處分自應得派下員全體之同意或依土地法
    第34條之一規定辦理，此亦經司法院多次函釋在案（參司法
    院79.9.13（79）秘台廳一字第01938函）。而有關被告就系
    爭土地處分之部分，經查，本祭祀公業有派下員合計321名
    ，又對於系爭土地之處分，業經本公業派下員超過三分之二
    以上之派下員即242名派下員之同意授權管理人為之，並有
    授權處分同意書可資證明，故系爭土地之處分，既符合前揭
    土地清理要點之規定，亦合於土地法第34條之一之規定。而
    本祭祀公業先前雖曾擬定系爭管理規約一份，惟該規約最後
    並未經本祭祀公業派下員會議決議通過，故有關該規約迄今
    仍未向主管機關提出報備，亦有新店市公所函足稽（見該函
    第一頁倒數第二行下方所載「查貴公業本所並未備查規約」
    等語即明）。雖被告就公業土地之處分仍儘量以該規約之記
    載為參考依據，惟該規約並無法律上之拘束力，故於兩造簽
    訂系爭土地買賣契約時，賣方所應交付之文件中並無規約在
    內。是有關土地之處分是否經派下員會議決議，並不影響本
    件土地之處分效力。本件土地之處分既合於前揭相關法令函
    釋之規定，自發生法律上之效力，實僅因部分派下員認為土
    地買賣價金偏低，故拒絕配合辦理土地所有權移轉登記，另
    系爭土地所有權移轉應與第三期款之給付同時為之，且原告
    既未提出第三期款，被告自得拒絕辦理系爭土地所有權移轉
    登記等語資為抗辯。並聲明：原告之訴駁回。
三、本件系爭坐落台北縣新店市○○段84地號（面積71.87平方
    公尺）、同市○○段775地號（面積1915.06平方公尺）及
    784地號（面積994.63平方公尺）等三筆土地，為祭祀公業
    劉利記所有，有土地登記簿謄本在卷足憑（見本院卷第203
    頁至第205頁）；原告主張被告祭祀公業劉利記管理人即主
    任委員劉新泰、副主任委員劉新昌、劉新強、劉新川等四人
    ，於93年6月24日與原告簽訂系爭土地買賣契約，原告於訂
    約後，依約分別給付第一期及第二期款，經被告收受無訛，
    業據其提出土地買賣契約影本、價金給付收據及支票影本二
    張，此為被告所不爭執，堪信為真實。本件系爭不動產之土
    地係登記為劉利記祭祀公業所有，原告訴請被告移轉系爭土
    地不動產所有權，則本件所應審酌者，厥為系爭土地不動產
    之處分是否有效成立？原告訴請被告為所有權移轉登記有無
    理由。
四、按台灣之祭祀公業並非法人，僅屬於其死亡者後裔公同共有
    祭產之總稱，其本身無權利能力，其財產為祭祀公業派下公
    同共有。又按公同共有人之權利義務，依其公同關係所由規
    定之法律或契約定之。除前項之法律或契約定有規定外，公
    同共有物之處分，及其他之權利行使，應得公同共有人全體
    之同意，民法第828條定有明文。又依祭祀公業土地清理要
    點一九點規定：祭祀公業土地之處分或設定負擔，得依土地
    法第34條之1第5項規定辦理，但規約另有規定者，不在此限
    。是祭祀公業土地之處分，固得依土地法第34條之1第5項之
    規定，但規約另有規定者，自應依規約之規定，此即民法第
    828條第2項所規定，以契約另有規定之情形。經查，本件依
    原告所提祭祀公業劉利記管理規約（見原證二號），其規約
    第31條第2項規定：不動產之出賣、合建之讓與、分割地目
    變更及管理人變更手續應有派下大會之議決，並有三分之二
    持分權或派下三分之二授權蓋章始生效力（見本院卷第18頁
    ）。應認被告祭祀公業不動產之處分，除有三分之二持分權
    或派下三分之二授權蓋章，尚應有被告祭祀公業派下大會之
    議決始生效力。本件原告主張被告祭祀公業派下員242位之
    授權書，已達被告祭祀公業派下三分之二以上等語，惟本件
    兩造均未提出系爭土地不動產之出賣，業經被告祭祀公業派
    下大會之議決之證據，系爭被告祭祀公業不動產之出賣處分
    ，既未經被告祭祀公業派下大會之議決，亦未經被告祭祀公
    業派下大會事後承認（民法第118條第1項參照），被告祭祀
    公業管理人對系爭不動產之處分行為，依系爭管理規約之規
    定，自難認為有效。雖被告陳稱系爭管理規約最後未經祭祀
    公業派下員決議通過，且該規約迄今仍未向主管機關提出報
    備，該規約並無法律上之拘束力云云，惟查，依祭祀公業土
    地清理要點第一、十四點規定，祭祀公業土地之申報，得檢
    附原始規約，但無原始規定者免附，祭祀公業土地申報時無
    原始規約，而於派下全員證明書核發後始訂立規約者，應經
    全體派下員之同意，規約應載明祭祀公業名稱、目的及住址
    等各事項，向民政機關申請備查；依上開規定意旨，祭祀公
    業檢送規約至民政機關，僅是備查之性質，自非規約之生效
    要件；又依原告所提被告祭祀公業劉利記第2屆第1次派下員
    大會會議記錄（見原證一號），其中記載：「.... 九、財
    務收支決算報告：1、監事會主席劉新泰報告，於決算報告
    之前先向各位報告，上屆大會決定出售中正路大豐段82地號
    約246坪，議決以每坪40萬以上來出售，後以每坪43萬賣出
    .... 」（見本院卷第11頁），上開會議記錄亦記載出售被
    告祭祀公業之不動產，係經祭祀公業派下員大會之議決，是
    被告陳稱系爭規約並無法律上之拘束力云云，尚不足採。另
    原告主張系爭管理規約，是被告內部之約定，縱被告管理人
    未依規約約定，踐行一定之程序，乃是被告管理人與其派下
    員內部之問題，系爭土地之處分，縱管理人未經派下員會議
    決議，亦不影響系爭買賣之效力云云，惟依前述，依系爭管
    理規約規定，被告祭祀公業不動產之處分，應經祭祀公業派
    下大會議決，為不動產處分之生效要件，原告主張僅為被告
    之內部關係，亦不足採。
五、縱上所述，原告與被告祭祀公業管理人訂立之系爭土地不動
    產買賣行為尚難認為有效，原告依據系爭買賣契約，請求被
    告應將坐落台北縣新店市○○段84地號（面積71.87平方公
    尺）、同市○○段775地號（面積1915.06平方公尺）及784
    地號（面積994.63平方公尺）等三筆土地所有權移轉登記予
    原告，尚難認為有理由，自應予駁回。
六、兩造其餘之攻擊及防禦方法及未經援用之證據，經本院審酌
    後，認為均不足以影響本判決之結果，爰不一一論述，併此
    敘明。
七、本件原告之訴為無理由，依民事訴訟法第78條，判決如主文
    。
中　　華　　民　　國　　94　　年　　9 　　月　　15　　日
                  民事第二庭  法  官  吳淑惠
以上正本係照原本作成。
如對本判決不服，應於送達後20日內，向本院提出上訴狀（應按
對方人數提出影本，免附郵票）。
中　　華　　民　　國　　94　　年　　9 　　月　　16　　日
                              書記官  蔡凱如
